【裁判字號】    99,上重更(六),76
【裁判日期】    990908
【裁判案由】    殺人
【裁判全文】
臺灣高等法院臺南分院刑事判決    99年度上重更(六)字第76號
上  訴  人  臺灣臺南地方法院檢察署檢察官
上  訴  人
即  被  告  丁○○
選任辯護人  扶助律師  許世
上列上訴人因被告殺人案件，不服臺灣臺南地方法院93年度重訴
字第15號中華民國94年8月18日第一審判決（起訴案號：臺灣臺
南地方法院檢察署93年度偵字第5492號），提起上訴，經判決後
，由最高法院第6次發回更審，本院判決如下：
    主  文
原判決關於丁○○殺人暨其定應執行刑部分，均撤銷。
丁○○共同殺人，處有期徒刑拾伍年，褫奪公權拾年。扣案武士
刀、小武士刀、西瓜刀各壹把，均沒收。
    事  實
一、丁○○、甲○○、乙○○及江秋美4人係朋友關係，於民國
    93年5月20日下午5時許在臺南市○○路○路邊攤飲酒，席間
    甲○○談及日前與臺南市○○路某電子遊戲場有怨隙，渠等
    便相約由丁○○騎乘車牌ZWI-898號輕型機車搭載不知情之
    江秋美、乙○○騎乘車牌WHJ-668號輕型機車搭載甲○○，
    先至臺南市○區○○路27巷26弄41號乙○○住處取出其所有
    之小武士刀、西瓜刀及武士刀各1把（其中武士刀係槍砲彈
    藥刀械管制條例所列管，未經許可不得持有之刀械），丁○○、甲○○及乙○○3人即共同謀議攜帶上開刀械，欲前往
    該電子遊戲場談判（未經許可，於夜間在道路公共場所攜帶
    武士刀部分，均已判決確定）。
二、嗣渠等騎乘機車行經臺南市○○路○段臺南市立體育場門口
    時，適施凱騰與友人李惠信觀賞職業棒球比賽結束，分別騎
    乘機車沿上開路段欲返家，而與丁○○騎乘之機車併排行駛
    ，其間施凱騰向丁○○望了一眼，丁○○竟以施凱騰騎乘機
    車併行時以眼睛瞪瞄為由，於當日晚間10時19分許，在臺南
    市○○路○段117號與府連路交岔路口處，趁施凱騰停等紅燈
    之際，與甲○○、乙○○共同基於殺人之犯意聯絡，先由丁○○以台語質問施凱騰「看什小」，並將施凱騰之安全帽撥
    掉，再共同與甲○○、乙○○徒手毆打施凱騰之臉部、手部
    ，致施凱騰受有口部及左手多處瘀傷，且丁○○與甲○○、
    乙○○3人均明知使用上開攜帶之銳利刀械，砍殺人之頭、
    頸部等身體要害，將造成他人死亡之結果，竟基於共同殺害
    施凱騰之犯意聯絡，由甲○○持西瓜刀、乙○○持武士刀、
    丁○○持小武士刀，朝施凱騰之頭、頸及手部等處砍殺，其
    中甲○○持西瓜刀砍殺施凱騰之頭部1刀，致施凱騰受有頭
    部左側，頭頂下1公分，中間左側3公分處，有弧形8公分長
    、3公分深，方向為由上往下、右往左、後往前，夾角30度
    ，切斷頭皮，並削去皮肉5乘2公分寬、0.5公分厚頭頂骨之
    砍傷；乙○○持武士刀砍殺施凱騰之頸部1刀，致施凱騰受
    有頸部左側，左頸下緣近左肩處，有11公分長、5.5公分深
    ，方向為由上往下、左往右、後往前，夾角30度，切斷頸部
    肌肉、左頸靜脈及中小型動靜脈，並深入第6頸椎達1.1公分
    ，頸椎傷口最寬處為0.3公分之砍傷；丁○○則持小武士刀
    砍中施凱騰之左手，造成前臂中段外側處，受有弧形5公分
    長、3公分深，方向為由下往上、左往右、後往前之表淺切
    割傷。
三、丁○○、甲○○及乙○○3人砍殺施凱騰後，見施凱騰當場
    因左頸靜脈與頸部中小型動脈斷離大量血流不止，丁○○乃
    將小武士刀丟棄在施凱騰機車後方，騎乘機車載江秋美離去
    ，乙○○則將武士刀交給甲○○後，亦騎乘機車載雙手持刀
    之甲○○逃逸，2部機車沿健康路1段向東行駛，後右轉大同
    路，再由大同路某處交岔路右轉進入臺南市體育公園內之竹
    溪橋，由甲○○將武士刀及西瓜刀均丟棄在橋下之臺南市竹
    溪溪岸。施凱騰遭砍殺後，雖經友人李惠信及路人簡○○撥
    打電話報警並送醫急救，惟仍因出血性休克而死亡。嗣警方
    依簡○○所提供之車牌號碼，始循線查獲丁○○、甲○○及
    乙○○3人，並於上開案發地點扣得小武士刀1把、在臺南市
    體育公園竹溪溪岸扣得武士刀及西瓜刀各1把、另在丁○○
    住處扣得丁○○案發當晚所穿著之球鞋1雙及在乙○○住處
    扣得乙○○案發當晚所穿著之白色上衣1件（甲○○及乙○○共同殺人部分，均已判決確定）。
四、案經臺南市警察局第二分局報請臺灣臺南地方法院檢察署檢
    察官偵查起訴。
    理  由
壹、程序方面：
    按被告以外之人於審判外之言詞或書面陳述，除法律有規定
    者外，不得作為證據，刑事訴訟第159條第1項定有明文；又
    被告以外之人於審判外之陳述，雖不符前4條（即刑事訴訟
    法第159條之1至之4）之規定，而經當事人於審判程序同意
    作為證據，法院審酌該言詞陳述或書面陳述作成時之情況，
    認為適當者，亦得為證據，復為同法第159條之5第1項所明
    定。本件認定事實所引用之供述證據，均經檢察官、被告及
    辯護人於本院審理中表示同意作為本案之證據（本院上更六
    卷一第105至107頁），本院審酌前揭證人之陳述及證據資料
    作成時之情況，核無違法取證或其他瑕疵，認為以之作為證
    據為適當，均有證據能力。
貳、實體方面：
一、訊之上訴人即被告丁○○坦承於案發前騎乘機車與被害人施
    凱騰併排行駛於臺南市○○路○段，因不滿施凱騰向渠望了
    一眼，渠乃以台語質問施凱騰「看什小」，並停車將施凱騰
    之安全帽撥掉後，徒手與甲○○、乙○○共同毆打施凱騰等
    事實；惟否認有殺人犯行，辯稱：渠並未對甲○○、乙○○
    示意殺人，施凱騰之刀傷是甲○○、乙○○所殺，渠並未持
    刀殺施凱騰，亦未與甲○○、乙○○殺人犯行有犯意聯絡及
    行為分擔云云。
二、本件共同被告甲○○於前揭時地因談及與臺南巿大同路某電
    子遊戲場有怨隙，乃相約由被告丁○○騎機車後載女友江秋
    美、同案被告乙○○騎機車後載甲○○，於夜間一起攜帶扣
    案小武士刀、西瓜刀及武士刀各1把，行經公共道路預備前
    往該電子遊戲場報復等情，業據丁○○、甲○○、乙○○供
    認明確，並有小武士刀、西瓜刀及武士刀各1把扣案可佐，
    因其中之武士刀係槍砲彈藥刀械管制條例所列管，未經許可
    不得持有之刀械，被告丁○○該部分犯行已經原審依夜間在
    公共場所攜帶刀械罪，判處有期徒刑3月，並經本院前審駁
    回上訴確定在案；江秋美經檢察官偵查結果，則認無犯罪嫌
    疑，而為不起訴處分，先予敘明。
三、被告丁○○騎機車後載江秋美、乙○○騎機車後載甲○○共
    同持扣案小武士刀、西瓜刀及武士刀各1把，至案發地點，
    因施凱騰向丁○○望了一眼，丁○○竟以施凱騰對其瞪眼為
    由，趁施凱騰停等紅燈之際，先將施凱騰之安全帽撥掉，再
    與甲○○、乙○○徒手毆打施凱騰之臉部、手部，嗣渠等3
    人並持刀砍殺施凱騰後（此部分認定之理由詳如後述），即
    與江秋美騎乘機車離去，施凱騰經送醫急救，警方據報趕至
    現場，當場查扣小武士刀1把，並於循線查獲被告及甲○○
    、乙○○後，依據渠等供述，又在臺南市體育公園竹溪溪岸
    扣得之武士刀及西瓜刀各1把，此為共同被告甲○○、乙○○均供承之事實，被告丁○○除否認有持刀砍殺被害人外，
    對前開過程亦不爭執，並有該3把刀扣案及案發現場照片附
    於警卷及相驗卷可稽（警卷第1-4頁、相驗卷第90頁）。
四、被告雖辯稱伊未持刀砍被害人云云，惟查：
(一)、共同被告甲○○自始至終均一致供稱伊當時拿西瓜刀，乙○○持掃刀（即扣案屬槍砲彈藥刀械管制條例所列管之武士刀
    ），並稱沒有人拿2把刀等情（警卷第17頁、相驗卷第66頁
    、偵卷第40頁、93年度聲羈字第152號卷第8頁、93年偵聲第
    117號卷第9頁、原審卷一第22頁、原審卷二第105、170、17
    1、194頁、上重更一卷第131頁、上重更二卷第152頁、上重
    更三卷第253頁、上重更四卷第200頁），於本院以證人身分
    亦結證「我拿西瓜刀，乙○○拿掃刀」等語明確（本院上更
    六卷第133頁）。
(二)、共同被告乙○○亦供稱：「我是拿掃刀」（93年偵聲第117
    號卷第9頁、原審卷二第199頁、上重更一卷第131頁、上重
    更六卷一第130頁等語相符），
(三)、目擊證人A1於偵查中證稱：「我有看到3人均有拿刀，3人均
    有拿刀砍對方」（偵卷第65至67頁）。且共同被告甲○○於
    原審供稱：「（你確信丁○○跟你說刀子掉在現場？）我問
    丁○○時，他說掉了，我問掉在那裡，他說掉在現場」、「
    （小武士刀與刀鞘如果沒有人用手抽出，是否容易分離？）
    不容易」等語（原審卷二第177、178頁）。乙○○於原審供
    稱：「（事後丁○○有沒有說他也砍了好幾刀？）有，事後
    我們去五期的朋友家，在那裡丁○○有講到，並沒有說砍那
    裡」（原審卷一第28頁）、「（行兇後，回到甲○○老闆住
    處，丁○○有無說到他有動手砍？）有的，他說他『辣』了
    好幾刀」（原審卷二第181-182頁）等語。已足證被告丁○○確有持刀參與砍殺被害人。
五、被告雖以甲○○、乙○○、證人A1之證詞有瑕庛云云，惟查
    ：
(一)、前開該3把刀原係乙○○所有，案發當天渠等3人攜帶3把刀
    準備前往臺南市○○路某電子遊戲場報復時，係由乙○○騎
    機車載甲○○，該3把刀係由甲○○所拿，並放在大腿上，
    至案發地點時，甲○○係先將該3把刀放在機車腳踏板上，
    嗣再由甲○○拿西瓜刀、並將掃刀拿給乙○○，剩下的小武
    士刀則由甲○○放在機車置物籃內等情，業據甲○○、乙○○於本院證述明確（上更六卷一第133頁），且甲○○於原
    審供稱：「（小武士刀在你下車後放在何處？）我的腳踏板
    上有安裝置物箱，小武士刀插在置物箱裡」、「（如果沒有
    人拿，小武士刀是否會自己掉落路面？）不會，而且我上車
    時發現只剩小武士刀的刀鞘」、「（乙○○的刀如何來的？
    ）我要放小武士刀，並拿兩把刀下車時，順手拿給乙○○的
    」（原審卷二第177-178頁）等語，足認該3把刀一直由甲○○掌控中，則其對於砍殺被害人時，該3把刀之去向當最為
    清楚，且甲○○於砍殺被害人對該3把刀分別由其與乙○○
    持西瓜刀、掃刀、及將小武士刀插於機車踏板上之置物箱內
    ，所為供述始終一致，所述當屬可採。
(二)、雖乙○○曾於警詢、偵查供述「我自甲○○手中拿了小武士
    刀，現場發現一支小武士刀是我丟在現場的」、「甲○○右
    手拿自製之刀械，左手拿著西瓜刀」、「甲○○拿紅柄掃刀
    ，我拿小武士刀」云云，惟其嗣後已變更供述如上所述，且
    乙○○於原審供稱「（為何在警察局說拿小武士刀？）因為
    當時我最喜歡那把小武士刀，我以為我是拿小武士刀，後來
    解剖時，甲○○提醒我在丟掃刀之前，我有用衣服攛拭掃刀
    刀柄的指紋，我才確定我是掃刀」（原審卷二第199頁）。
    對於其先前為何會誤認所持為小武士刀之原因已供述明確。
    且被害人所受之前開傷勢之嚴重（詳如後述），客觀上一般
    人均知依序為頸部、頭部、手部之傷，乙○○當無不知之理
    ，若實情果如乙○○於警詢、偵訊時述，由乙○○拿小武士
    刀，甲○○拿其餘2把刀或只拿掃刀，而乙○○經本院更二
    審判決確定，依當時之證據資料顯示，被害人之頭部傷是由
    小武士刀所傷，顯較頸部之致命傷為低，則依常情，乙○○
    當堅稱伊係持小武士刀砍被害人之頭部位，如此不僅與事實
    相符，更對其犯行之刑責有減輕之作用，惟其仍自白係持掃
    刀砍被害人之頸部，而對被害人為致命傷之部位，是其嗣後
    更正陳述所為「持掃刀砍被害人之脖子」應是與事實相符。
    再參以甲○○、乙○○於砍殺被害人後，係由乙○○將所持
    之刀交與甲○○後，由乙○○騎乘機車，再於途中將渠2人
    所持之該2把刀丟棄竹溪橋下，而該2把刀，即為警方查扣之
    武士刀、西瓜刀等情以觀，乙○○所述伊當時持掃刀，應與
    事實相符。從而乙○○於警偵訊所述，伊持小武士刀，甲○○持掃刀，或右手持自製刀械，左手拿西瓜刀，核與事實不
    符，不足採信。
(三)、另乙○○、甲○○對於丁○○是否持刀一節，曾分別於偵查
    及法院審理中供稱「沒注意」、「沒有印象」、「我沒看到
    」、「我不知道」（偵查卷第41、93頁，原審卷二第170、
    179頁、本院更四審卷第162頁）各等語，惟渠等已供稱當時
    丁○○站立處為被害人阻擋住，或未注意，而無法目睹丁○○當時之動態，之前所以供稱被告丁○○有拿小武士刀是因
    3把刀均有砍被害人，而渠等各拿一支，故認被告亦有拿小
    武士刀等情，且本院認定被告有持小武士刀，係依憑乙○○
    、甲○○自白各持一把刀械、證人A1之證詞，及3把刀均有
    砍傷被害人之證據，對渠2人所述有看到被告有持小武士刀
    一節並未採信，故渠2人所供上詞，對本院之認定，不生影
    響。
(四)、目擊證人A1於偵查中證稱：「3人均拿刀子。均有砍殺被害
    人」（偵查卷第66頁）等語明確，雖其就被告所拿之刀供稱
    係拿西瓜刀，且稱在機車腳踏板上拿的等語，與甲○○、乙○○所述有所不符，惟本案發生在被害人停等紅燈之際，經
    過之時間甚為短暫，在被告3人徒手毆打及持刀揮砍被害人
    之短促時間內，證人A1雖看見毆打及砍人之過程，然其既非
    刀械專家，且當街突遇兇殺案件，情緒難免受到嚴重驚嚇，
    顯然無法期待其能準確辨認被告所持刀械之形狀、名稱或種
    類，及自何人機車上取出何刀子；而本院審酌A1當時是駕駛
    休旅車由西往東，停在案發現場後方（西邊）約5公尺之快
    車道上停等紅燈，因休旅車車身較高，A1之視線並未被阻擋
    ，幾乎目擊整個案發經過，已據其於原審證述明確（原審卷
    二第98-105頁）。以其係路過之人，其與被告、甲○○、乙○○均無何關係，無任何利害、偏頗關係，而其證詞中，對
    於指認被告之特點即「穿黑衣服（當時乙○○穿白色、甲○○穿紅色）」、「騎機車載女生」、及將機車停在快車道上
    等特徵，為被告所不否認之事實，則其所述3人均有拿刀砍
    被害人之部分應無誤認之虞，而屬可採。
(五)、雖證人A1於原審供稱：「我只看到載女生的男子動手砍被害
    人，另外兩個互載男子做甚麼沒有注意」（原審卷二第100
    、101頁）等語，與上開偵查中之供述略有不同；惟查，證
    人A1於偵查中接受訊問之時間為93年6月15日，一審審理之
    時間則為94年6月30日，二者相距已逾1年，參以證人陳立杰
    於原審證稱：「開庭後他（指A1）跟我說他很怕說錯事實，
    因為時隔1年多了，但他說印象很深的是第一刀砍下去的情
    形」（原審卷二第168頁）等語，足認證人A1應係因時間之
    經過，對於事情記憶趨於模糊，而在原審為保守之供述，尚
    難因此即認其證詞矛盾而不可採。況A1於原審證述：「（你
    在檢察官偵訊時，告訴檢察官說看到3個人都有拿刀，3個人
    都有拿刀砍人？）檢察官問我時，距離案發過程較早，我今
    所說的只是我目前還記得的過程」、「（你現在是否確定他
    們3人都有拿刀？）我現在只能確定穿黑衣服那個載女子的
    人有拿刀」、「（能否確定你向檢察官說過他們3個人都有
    拿刀？）我確定有向檢察官說過3個人都有拿刀，但我現在
    只記得穿黑衣服的男子有拿刀」、「（你有無色盲情形？）
    沒有」等語（原審卷二第100-105頁），核與其在上開偵查
    中證稱：「（這3個人是否均有拿刀子砍對方？）是」、「
    （你看到他們如何打他？）他們一開始是用手打他，穿黑衣
    服之人把死者的安全帽撥掉」等語（偵查卷第66、67頁），
    並不相矛盾，且一再明確指稱穿黑衣服載女子的人（即被告
    丁○○）有拿刀，參酌被告丁○○於案發當晚確係穿著黑色
    上衣，已據其自承屬實等情，足可認定丁○○確有持刀砍殺
    被害人。
(六)、又被告質疑：證人A1於原審供稱：「當時我的位置在快車道
    等紅燈，我是第二部車。我的右方隔壁有停一台小貨車，我
    與行兇者之間有停了機車，我是開休旅車，車位置較高，我
    的視線並沒有被檔住」，而依現場錄影畫面中顯示，案發地
    點分別有黃色計程車(19分48秒)、白色轎車(19分54秒)、藍
    色中型貨車(19分56秒)、白色休旅車(19分秒)陸續經過，果
    證人AI係快車道第二部車，理應在畫面中第二順位出現，若
    畫面中之白色休旅車係證人A1所有，則畫面中白色轎車、藍
    色中型貨車，應係從慢車道閃避被告丁○○等人之機車，而
    切入快車道（因被告機車停放在慢車道上），衡情汽車行向
    應會經過證人Al前面，而畫面中藍色中型貨車之高度，明顯
    高於白色休旅車，故其變換車道之際，應有影響證人之視線
    。又，證人A1證稱幾乎看完整個事件（原審二卷第99頁），
    然依上開光碟畫面顯示，證人李惠信於19分58秒離開慢車道
    到達畫面右側之騎樓，直至20分10秒始再次出現在畫面（迎
    向站起來之被害人），衡情應是被告等人離開之時點，故事
    件自19分39秒起至20分09秒止，前後經過30秒。而證人A1所
    駕駛之白色休旅車於19分59秒已出現在畫面左側駛離現場，
    故證人A1僅目睹事件20秒，即2/3之時間，並非全部事實經
    過云云。惟經本院勘驗錄影光碟，案發地點確實分別有黃色
    計程車、白色轎車、藍色中型貨車、白色休旅車依續經過，
    有勘驗筆錄可憑，而證人A1於原審供稱：「當時我的位置在
    快車道等紅燈，我是第二部車」、「我的右方隔壁有停一台
    小貨車，我與行兇者之間有停了機車，我是開休旅車，車位
    置較高」等情（原審卷二第99、103頁），核與證人陳立杰
    於原審結證「我與Al一人開一部車」、「砍人過程沒有看到
    ，我經過該處時人已經砍完了」、「因為我前面被一部藍色
    貨車檔住視線，該貨車的旁邊，就是Al的車，我和藍色的貨
    車開在外側慢車道，Al的車開在內側快車道」（原審卷二第
    166-170頁）等語相符，而A1如其停車位置較其右方小貨車
    稍為往前，則其視線即可不受阻礙，又錄影光碟並未拍到砍
    人過程，從而被告徒憑已見，認A1視線受影響及推認其未目
    睹全程云云，均無足取。
(七)、另被告主張錄影光碟畫面，可證明案發當時甲○○手持兩把
    刀；惟查本院前審依被告之聲請，將錄影光碟送請鑑定錄影
    畫面中穿紅色衣服者之影像結果，均因解析度不足而無法辨
    識，有法務部調查局98年5月6日調科伍字第09800266750號
    函及財團法人工業技術研究院98年8月18日工研轉字第09800
    11028號函附卷可按（本院重上更五卷第106頁、157頁），
    而經本院勘驗錄影光碟，穿紅衣之甲○○右手、左手固均有
    光影，疑似兩手均有持物，右手有揮砍動作，左手往下垂放
    ，沒有往上揮動的動作（本院重上更六卷第135頁），而甲○○、乙○○均證稱已忘記當時左手拿什麼等語，乙○○於
    本院證稱其所有之3把刀均有刀鞘，西瓜刀係木製，掃刀則
    是用紙捲，小武士刀則是塑膠製，甲○○更稱伊左手先前受
    過傷，無法出力，本院鑑於甲○○之左手係呈下垂狀，並參
    酌證人A1所述，本院認定甲○○左手所拿應為西瓜刀之刀鞘
    。前開錄影光碟畫面，尚不能執為被告有利之證據。
六、被害人因被告丁○○等3人持刀砍殺而致死亡，有臺南市立
    醫院法醫參考病歷摘要表可稽，並經檢察官督同法醫師相驗
    屬實，著有相驗筆錄及相驗屍體證明書在卷足憑（相驗卷第
    7、42、43頁）。被害人遺體經解剖送請法務部法醫研究所
    鑑定結果，解剖摘要及死因綜合研判：「死者共計身中3處
    銳器傷，包括頭部1處砍傷、頸部1處砍傷、左手1處切割傷
    ，及口部與左手多處瘀傷。其中(1)、頭部1處砍傷：頭部左
    側，頭頂下1公分，中線左側3公分處弧形8公分長3公分深，
    砍傷方向為由上往下、右往左、後往前，傷口與身體縱切面
    夾角30度，此傷切斷頭皮，並削去1塊5x2公分寬，0.5公分
    厚頭頂骨，頭頂切口面出現許多相平行且與刀刃緣垂直之機
    械痕。此頭部砍傷未深入顱腔，亦無明顯可見之顱腔內出血
    或腦髓損傷（解剖過程保留顱骨1塊，建議與現場凶器一併
    轉送刑事警察局供日後凶器與傷口之比對與確認）；(2)、頸
    部1處砍傷：頸部左側，左頸下緣近左肩1處11公分長、5.5
    公分深，砍傷方向由上往下、左往右、後往前，傷口與水平
    面夾角30度，此砍傷切斷頸部肌肉、左頸靜脈及頸部中小型
    動靜脈，並深入第6頸椎達1.1公分，頸椎傷口最寬處0.3公
    分，頸椎傷口並有細微金屬粉末附著，因左頸靜脈與頸部中
    小型動脈斷離大量出血死亡，此傷為致命傷；(3)、左手1處
    切割傷：左手前臂中段外側1處弧形5公分長，3公分深表淺
    切割傷，切割方向為由下往上、左往右、後往前，此為表淺
    切割傷，僅傷及皮下組織。研判此傷為防禦型傷口；(4)、口
    部與左手多處瘀傷：口內上下唇及左手掌背面與左手腕背面
    多處瘀傷」，有法務部法醫研究所93法醫鑑字第0773號鑑定
    書1份在卷可參（原本外放，影本見偵查卷第115-121頁）。
    其鑑定結論為：被害人因身中頭頸部2處砍傷、左手1處切割
    傷，及口部與左手多處瘀傷致出血性休克而死亡，死亡方式
    為「他殺」。
七、再者；被害人身中3處銳器傷，其中：
(一)、「頭部1處砍傷」之傷勢，在頭頂骨切口面出現許多互相平
    行且與刀刃緣垂直之機械痕，經法務部法醫研究所初步比對
    結果，與「小武士刀」刀刃上方之垂直機械痕吻合，有上開
    鑑定書及照片附卷可佐（偵查卷第119、121頁），然法務部
    法醫研究所鑑定時仍保留顱骨1塊，建議與現場凶器一併轉
    送刑事警察局供日後凶器與傷口之比對與確認（詳上開鑑定
    書），經本院前審依法務部法醫研究所之建議，將本件扣案
    3件凶器與顱骨1塊再送請刑事警察局作進一步精密鑑定結果
    ：「送鑑顱骨上缺損處之工具痕跡，與送鑑西瓜刀所製作之
    試驗痕跡，經以比對顯微鏡比對結果，兩者紋痕特徵及其相
    對位置吻合，認送鑑顱骨上缺損處之工具痕跡係由送鑑西瓜
    刀所造成。」有內政部警政署刑事警察局96年2月7日刑鑑字
    第0960000534號鑑定書可憑（更二卷第251-258頁）。而持
    西瓜刀者係同案被告甲○○，已據其供認在卷，故被害人頭
    頂部之刀傷乃甲○○所為，應無疑義。
(二)、「頸部1處砍傷」之傷勢，同案被告乙○○於警詢時供稱：
    「我往背部及頸部間砍殺約2、3刀」（警卷第10頁），於偵
    查中供稱：「我砍被害人背部及脖子附近」（相驗卷第57頁
    ），於原審供稱：「我砍被害人脖子1刀」等語（原審卷一
    第27頁），均供承持刀砍被害人頸部，核與甲○○於警詢供
    稱：「乙○○持掃刀向施凱騰頸部砍下去」（警卷第19頁）
    ，於偵查中稱：「乙○○砍死者脖子」（偵查卷第40頁），
    及於原審供稱：「乙○○砍被害人的左頸」等情（原審卷一
    第23頁）相符，故被害人「頸部1處砍傷」，應係乙○○持
    武士刀砍殺所造成，亦可肯認。
(三)、至於被害人「左手1處切割傷」之傷勢，因其有拖尾至單側
    之型態傷支持為刀銳器尖端收尾，導致弧形割傷偏向單側之
    型態傷，以刀械銳利鋒面度及尖端特性，以小武士刀較為可
    能造成被害人左手前臂之弧形切割傷，有法務部法醫研究所
    97年3月11日法醫理字第0960005219號函附之法醫證物審查
    鑑定書（法醫所醫證字第0961101903號）在卷可稽（上更三
    卷第214-220頁）。甲○○雖於偵查中供稱：「我砍對方手
    臂」（偵查卷第40頁），於原審供稱：「我砍被害人的左手
    ，由下往上拉刀子，割到被害人的左小臂」（原審卷二第17
    7頁），然被告丁○○於偵查中稱：「甲○○持刀砍被害人
    背部」，乙○○於偵查中亦供稱：「甲○○持刀砍被害人背
    部、脖子附近」（相驗卷第55頁反面、57頁），且原審勘驗
    案發現場附近商家監視錄影光碟，亦可見一穿紅色上衣者持
    刀作揮刀砍下之動作（一審卷(二)第85頁），甲○○亦自承
    當晚穿著紅色上衣，可知其在同夥持刀砍殺被害人過程中，
    亦多次揮刀砍向被害人之頭、頸部要害，被害人頭部1處傷
    勢，即係甲○○砍殺造成，已如前述，參以被害人遭砍時，
    身體並未受拘束，仍可能有閃避或抵擋之動作，甲○○所稱
    朝被害人左手砍殺，並不一定砍到左手，亦有可能砍中被害
    人之頭部。參以乙○○於偵查中供稱：「（你說丁○○曾說
    他有砍到人？）有，（何時說的？）同日晚上在打麻將時說
    的」（偵查卷第74頁），於原審證稱：「（事後丁○○有沒
    有說他也砍了好幾刀？）有，事後我們去五期的朋友家，在
    那裡丁○○有講到，並沒有說砍那裡」（一審卷(一)第28頁
    ）、「（行兇後，回到甲○○老闆住處，丁○○有無說到他
    有動手砍？）有的，他說他『辣』了好幾刀」（一審卷(三)
    第181-182頁）各等語，及被害人遭圍殺之場面混亂，被告
    丁○○又確實持小武士刀砍到被害人，參酌上開法務部法醫
    研究所鑑定書之鑑定意旨，應認被害人「左手1處切割傷」
    ，係丁○○持小武士刀砍殺所造成無訛。又法醫研究所上開
    函件已說明左手之型態傷，以刀械銳利鋒面度及尖端特性，
    以小武士刀較為可能造成，而扣案之西瓜刀，前端則為垂直
    狀，並無尖端特性，有照片可憑，被告聲請鑑定左手之傷是
    否為新的西瓜刀所傷，核無必要，併此敘明。
(四)、綜上分析，足認被害人頭部、頸部及左手臂3處刀傷，應分
    別係甲○○持西瓜刀、乙○○持武士刀及被告丁○○持小武
    士刀砍殺所造成。乙○○於警詢所供被告沒有拿刀殺被害人
    云云，核與前揭事證不符，亦不足採為被告有利之證據。
八、證人即被告丁○○女友江秋美於原審雖證稱：「我沒有看到
    丁○○拿刀，我看到他的手上都沒有刀子」云云（原審卷二
    第106、107頁），然上開證詞與甲○○、乙○○之供述及證
    人A1之證詞均不相符，丁○○於案發當時持小武士刀，業如
    前述，證人江秋美所供顯係迴護丁○○之詞，無可採信。
九、證人李惠信於原審到庭證述案發過程，雖詳證3人均有持刀
    ，均有砍殺被害人等語，然李惠信於93年5月21日警詢及同
    日偵查中，均指稱：「有看到被告3人動手打被害人，直至
    被告逃逸時，其才發現有人攜有刀械離去」等語（同上日警
    詢、偵查筆錄），可見李惠信在案發翌日之警詢及偵查筆錄
    ，均表示未看見被告3人持刀及砍殺過程，卻在事隔1年後之
    94年6月30日法院審理中，到庭證述上情，實與經驗法則有
    違，況李惠信在上開審理期日證稱：「我有看到砍到人，但
    是否每1刀都有砍到身體，我不敢確定，因為當時施凱騰還
    有戴著半罩式安全帽，不過已經歪掉了」云云，顯與被害人
    遭砍殺時，頭部安全帽已被丁○○撥落地上之事實不符，此
    由被害人後頭部有1處刀傷，亦可得佐證。故證人李惠信於
    原審之證詞與本案事證不符之部分，尚非可據為不利被告之
    認定。
十、證人曾昭仁於原審雖證稱：「曾聽到甲○○及乙○○談及因
    丁○○交保後未到看守所探視渠2人，故他們要將丁○○咬
    出來（即供出來之意）」等語（原審卷二第158頁）；然查
    ，甲○○及乙○○均否認曾有上述談話，且曾昭仁亦自承：
    「他們（指甲○○及乙○○）咬他（指丁○○），是因為他
    有做或是沒有做而咬他，我不清楚」等語，則縱然甲○○、
    乙○○確有上開談話，亦無法據為有利於丁○○之認定。
十一、被告丁○○雖辯稱其無殺人犯意云云；惟按共同實施犯罪行
    為之人，在共同意思範圍以內，各自分擔犯罪行為之一部，
    相互利用他人之行為，以達其犯罪之目的者，應對於全部結
    果共同負責（司法院大法官會議釋字第109號解釋）。共同
    正犯之意思聯絡，不限於事前有所協議，其於行為當時，基
    於相互之認識，以共同犯罪之意思參與者，亦無礙於共同正
    犯之成立；刑法第28條之共同正犯，非必限於以明示之共謀
    為犯意聯絡，即以默示之動作表示其意思之合致亦無不可（
    最高法院73年度台上字第1886號判例、74年度台上字第4101
    號判決）。共同實施犯罪行為，在共同意思範圍以內，相互
    利用他人之行為，以達其犯罪之目的，原不必每一階段行為
    均經參與，祇須分擔犯罪行為之一部，即應對於全部所發生
    之結果共同負責。而共同正犯之意思聯絡，不限於事前有協
    議，即僅於行為當時有共同犯意之聯絡亦屬之。本件被告丁○○與乙○○及甲○○係分持小武士刀、武士刀及西瓜刀砍
    殺被害人，而該小武士刀全長44.5公分、刀刃長約30.8公分
    ，武士刀全長71.5公分、刀刃長約53.5公分，西瓜刀全長分
    51.5公分、刀刃長約39.2公分，3把刀械之刀刃部分均係金
    屬材質，有內政部內授警字第94年3月8日0940100268號函及
    上開刑事警察局鑑定書可參（一審卷(一)213頁、更二卷251
    頁反面），為銳利刀械，而頭部、頸部為人體要害，被告丁○○等3人均係成年人，有相當社會經驗及智識，渠等應知
    持上開銳利之刀械朝人體要害之頭、頸部砍殺，足以造成死
    亡之結果，竟分別由甲○○持西瓜刀、乙○○持武士刀、丁○○持小武士刀砍殺被害人，致被害人身中多處刀傷，頸部
    之傷勢，並經切斷頸部肌肉、左頸靜脈及頸部中小型動靜脈
    ，深入第6頸椎達1.1公分，被害人亦因左頸靜脈與頸部中小
    型動脈斷離大量出血死亡，經法務部法醫研究所鑑定此傷勢
    為致命傷，足可認定渠等確有致被害人斃命之殺人犯意，實
    甚灼然。
十二、另按，行為人對於犯罪之被害客體及犯罪結果，具有確定之
    認識，而決意使其發生犯罪構成要件之事實，為確定故意；
    行為人對於被害客體之認識不確定，或對犯罪結果之預見不
    確定，惟預見其能發生犯罪構成要件之事實，且既使發生亦
    不違背其本意者，為不確定故意。本件被告丁○○等3人在
    被害人毫無抵抗之情形下，竟共同基於殺人之犯意聯絡，先
    由丁○○將被害人之安全帽撥掉，一起徒手毆打被害人，再
    分持上開刀械朝被害人之頭、頸及手部等處砍殺，致被害人
    受有如上所述之嚴重刀傷，因失血性休克而死亡，渠等對於
    犯罪被害客體、行為之實害性及犯罪結果，具有確定之認識
    ，並決意使其發生犯罪構成要件之事實，自應認為係本於確
    定之故意而殺人。又被告丁○○騎乘車牌ZWI-898號輕型機
    車搭載江秋美、乙○○騎乘車牌WHJ-668號輕型機車搭載甲○○，共同攜帶刀械行經本件案發路段，原係準備前往臺南
    市○○路某電子遊藝場找人談判，因丁○○以為被害人施凱
    騰騎乘機車併行時以眼睛瞪他，心生不悅，才引發本案，甲○○、乙○○2人與被害人並不相識，亦無任何怨隙或糾紛
    ，如非丁○○對被害人感覺不悅，而以言語或行動向甲○○
    、乙○○示意，則其2人自不可能節外生枝，無端在來往車
    輛眾多之市區道路上停車滋事，並揮刀砍殺被害人，丁○○
    將殺死被害人之結果，完全推給甲○○、乙○○2人，所辯
    自屬卸責之詞，並非可採，其有殺人之故意及行為，應堪認
    定。被告丁○○等人明知持刀砍殺被害人可能導致死亡之結
    果，竟仍基於共同參與砍殺行為之認識，相互利用彼此間之
    行為以達殺人目的，顯均係以共同犯罪之意思而參與，並各
    自分擔犯罪行為之一部，自應認有共同殺人之犯意聯絡，對
    所發生之殺人結果應共負刑責。綜上所述，被告丁○○共同
    殺人之犯行，事證明確，應依法論科。
、論罪科刑：
一、被告行為後，刑法已於94年2月2日修正公布，並於95年7月1
    日生效施行，按行為後法律有變更者，適用行為時之法律，
    但行為後之法律有利於行為人者，適用最有利於行為人之法
    律，修正後刑法第2條第1項定有明文。茲就本案所涉新舊刑
    法之比較適用，列述如下：
  1.修正前刑法第28條規定：「二人以上共同『實施』犯罪之行
    為者，皆為共同正犯」，新法修正為：「二人以上共同『實
    行』犯罪之行為者，皆為共同正犯」，將舊法之「實施」修
    正為「實行」。原「實施」之概念，包含陰謀、預備、著手
    及實行等階段之行為，修正後僅共同實行犯罪行為始成立共
    同正犯，是新法共同正犯之範圍已有限縮，排除陰謀犯、預
    備犯之共同正犯。新舊法就共同正犯之範圍既有變動，自屬
    犯罪後法律有變更，而非僅文字修正，應有新舊法比較適用
    之問題。本案被告丁○○與乙○○、甲○○共同殺害施凱騰
    ，參與犯罪行為之實行，比較新舊法結果，修正後刑法第28
    條之規定並非較有利於被告，應適用修正前之規定。
  2.新修正刑法第57條關於科刑時應審酌之事項，其中第7款「
    犯罪行為人與被害人之關係」，係將修正前同條第8款「犯
    人與被害人『平日』之關係」之「平日」一語刪除，擴大犯
    罪行為人與被害人在犯罪行為上之關係，屬科刑時應予考慮
    之標準。修正後同法第8款並增列「犯罪行為人違反義務之
    程度」，亦屬法院就刑之裁量審認標準之明文化，非法律之
    變更（最高法院95年第8次刑庭會議決議），自無新修正刑
    法第2條第1項規定之適用。
  3.修正前刑法第37條規定：「宣告死刑或無期徒刑者，宣告褫
    奪公權終身。宣告6月以上有期徒刑，依犯罪之性質認為有
    褫奪公權之必要者，宣告褫奪公權1年以上10年以下。褫奪
    公權，於裁判時併宣告之。依第1項宣告褫奪公權者，自裁
    判確定時發生效力。依第2項宣告褫奪公權者，自主刑執行
    完畢或赦免之日起算」，修正後同條規定：「宣告死刑或無
    期徒刑者，宣告褫奪公權終身。宣告1年以上有期徒刑，依
    犯罪之性質認為有褫奪公權之必要者，宣告1年以上10年以
    下褫奪公權。褫奪公權，於裁判時併宣告之。褫奪公權之宣
    告，自裁判確定時發生效力。依第2項宣告褫奪公權者，其
    期間自主刑執行完畢或赦免之日起算。但同時宣告緩刑者，
    其期間自裁判確定時起算之」。本件被告依修正前後之規定
    均應宣告褫奪公權，新法並無較有利於被告，惟褫奪公權為
    從刑，應附屬於主刑，不得割裂適用，自應適用主刑所適用
    之法律規定。
二、被告丁○○與同案被告乙○○、甲○○持刀砍殺被害人致死
    之行為，均係犯刑法第271條第1項之殺人罪，被告與甲○○
    、乙○○間，有犯意聯絡及行為分擔，均為共同正犯。原審
    認被告殺人之罪證明確，依上開法條予以論罪科刑，固非無
    見；惟查：、行為人對於犯罪之被害客體及犯罪結果，具
    有確定之認識，而決意使其發生犯罪構成要件之事實，為確
    定故意；行為人對於被害客體之認識不確定，或對犯罪結果
    之預見不確定，惟預見其能發生犯罪構成要件之事實，且即
    使發生亦不違背其本意者，為不確定故意。本案被告丁○○
    與同案被告乙○○、甲○○分持上開刀械朝被害人之頭、頸
    及手部等處砍殺，對於犯罪之被害客體、行為之實害性及犯
    罪結果，具有確定之認識，並決意使其發生犯罪構成要件之
    事實，應認有確定之殺人故意。原判決以被告與被害人互不
    認識，並無嫌隙，僅因細故而臨時起意，且各砍殺1刀後即
    逃離現場，當時被害人仍意識清楚，尚可由同伴扶至路旁，
    而認被告等人係基於不確定之犯意而為殺人犯行，容有誤解
    。、被害人所受之傷，其中頭部一刀係共同被告甲○○持
    西瓜刀所砍傷，左手臂之刀傷則為被告持小武士刀所傷，原
    判決認定被害人左手臂之傷為甲○○持西瓜刀所傷，頭部則
    為被告持小武士刀所傷，亦與事實不符。檢察官循告訴人之
    請求提起上訴，以被告與被害人並無仇隙，僅因無意中看上
    一眼，即下殺機，甚至在人車往來之大街上公然殺人，生性
    兇殘、目無法紀，且犯後猶飾詞狡辯，更未與被害人和解，
    毫無悔意，自應判處死刑，以符合社會期待等意旨，指摘原
    判決不當，及被告丁○○上訴意旨否認有持刀及共同殺被害
    人之行為，雖均無理由；惟原判決關於丁○○殺人部分，既
    有可議，自屬無可維持，應由本院就丁○○該部分罪刑及定
    應執行刑撤銷改判。爰審酌被告丁○○與被害人素不相識，
    並無仇隙，僅因被害人無意中看一眼，即心生不滿，示意同
    案被告甲○○、乙○○與之分持刀械砍殺被害人致死，其身
    為兇案主使者，犯後卻矢口否認持刀殺人，冀脫免罪責，毫
    無悔意，泯滅人性，原有使其與社會永久隔離，以昭炯戒之
    必要，惟念其年僅20餘歲，無不良前科，殘殺被害人後，必
    終生不安，參酌被害人母親丙○○於審理中表示：「如果被
    告願意認錯，我願意原諒他們，讓他們有機會再到社會上作
    個有用的人」等語，心存寬恕，以及衡量持刀砍被害人脖子
    之乙○○經判處有期徒刑15年確定、持刀砍被害人頭部之甲○○（累犯），經判處有期徒刑18年確定，被告所下手為砍
    中被害人之左手等情，及其他犯罪情狀，判處被告有期徒刑
    15年，褫奪公權10年。公訴人對被告雖具體求處死刑，然本
    院公訴人具體求處死刑，尚嫌過重，不足為採，併此敘明。
三、扣案之武士刀1把係槍砲彈藥刀械管制條例管制之刀械，屬
    違禁物，應依刑法第38條第1項第1款宣告沒收；扣案之小武
    士刀、西瓜刀各1把，為同案被告乙○○所有供被告丁○○
    等3人共犯本件殺人罪所使用之物，已據乙○○供述在卷，
    均依刑法第38條第1項第2款規定宣告沒收。
據上論斷，應依刑事訴訟法第369條第1項前段、第364條、第299
條第1項前段，刑法第2條第1項前段、第28條（修正前）、第271
條第1項、第37條第1項、第38條第1項第1款、第2款判決如主文
。
本案經檢察官郭珍妮到庭執行職務。
中    華    民    國    99    年    9     月    8     日
                  刑事第五庭    審判長法  官  楊明章
                                      法  官  蔡美美
                                      法  官  趙文淵
以上正本證明與原本無異。
如不服本判決應於收受送達後10日內向本院提出上訴書狀，其未
敘述上訴理由者，並得於提起上訴後10日內向本院補提理由書（
均須按他造當事人之人數附繕本）「切勿逕送上級法院」。
                                      書記官  呂宬樂
中    華    民    國    99    年    9     月    10    日
附錄本判決論罪科刑法條：
刑法第271條第1項：
殺人者，處死刑、無期徒刑或10年以上有期徒刑。

司法院資訊處製作；財團法人民間司法改革基金會備份。
